【裁判字號】    97,上易,399
【裁判日期】    980331
【裁判案由】    損害賠償
【裁判全文】
臺灣高等法院民事判決                 97年度上易字第399號
上  訴  人  甲○○
訴訟代理人  林明輝律師
被  上訴人  己○○
訴訟代理人  林聖鈞律師
複代理人    許麗紅律師
上列當事人間請求損害賠償事件，上訴人對於中華民國97年4月
14日臺灣基隆地方法院96年度訴字第410號第一審判決提起上訴
，本院於98年3月17日言詞辯論終結，判決如下：
    主      文
原判決關於駁回上訴人後開第二項之訴部分，及訴訟費用（除確
定部分外）之裁判均廢棄。
被上訴人應給付上訴人新台幣伍拾伍萬仟柒佰陸拾捌元，及自
民國九十六年九月三十日起至清償日止，按年息百分之五計算之
利息。
其餘上訴駁回。
第一審（除確定部分外）及第二審訴訟費用，由上訴人負擔百分
之一，餘由被上訴人負擔。
    事實及理由
一、上訴人起訴主張：被上訴人係址設基隆市○○路616號獨資
    商號一太企業社之負責人，該社以從事電子IC零組件加工之
    代工為業；其自民國（下同）93年12月底起，因代工軟性印
    刷電路板加工時，須使用具有易燃性之YC-328S清洗劑清洗
    ，惟使用該清洗劑後之廢溶液，係屬有害事業廢棄物（下稱
    系爭廢溶液），竟未予回收而任意棄置；嗣於94年1月29日
    23時36分許，一太企業社前之排水溝內，因累積過多系爭廢
    溶液而發生氣爆，致伊所有門牌號碼為同路393巷30號房屋
    （1至4樓，下稱系爭房屋）內之不鏽鋼大門遭震裂、門窗、
    天花板、牆壁、玻璃等物品均遭震燬，受有損害計新台幣（
    下同）59萬5468元。爰依侵權行為法則，求為命被上訴人應
    給付伊59萬5468元及加付法定遲延利息之判決。原審為上訴
    人全部敗訴之判決，惟其僅就55萬8268元之敗訴部分（明細
    金額各詳如附表一、二）提起上訴（其餘敗訴部分，未經聲
    明不服，已告確定），並於本院上訴聲明：(一)原判決關於駁
    回伊後開第2項之訴部分廢棄。(二)被上訴人應給付伊55萬826
    8元，及加計自起訴狀繕本送達翌日起至清償日止之法定遲
    延利息。
二、被上訴人則以：上訴人系爭房屋受損，與伊無涉，伊自不負
    本件侵權行為損害賠償責任；縱伊應負本件侵權行為損害賠
    償責任，惟上訴人侵權行為請求權亦已罹於時效；又若未罹
    於時效，則上訴人請求金額與其受損害間並無因果關係，況
    系爭房屋上訴人所有權應有部分為1/2，僅得向伊請求賠償
    應負損害額之1/2等語，資為抗辯。並於本院答辯聲明：上
    訴駁回。
三、查，(一)被上訴人係址設基隆市○○路616號獨資商號一太企
    業社之負責人；(二)94年1月29日23時36分許，一太企業社前
    方排水溝發生氣爆，致上訴人所有系爭房屋受損（詳如本院
    卷第70至116頁照片所示）；(三)被上訴人因任意棄置系爭廢
    溶液，致發生排水溝氣爆，因涉有違反廢棄物清理法罪嫌部
    分，經台灣基隆地方法院檢察署（下稱基隆地檢署）檢察官
    提起公訴，並經原法院與本院刑事庭認定其犯行成立（尚未
    確定）等情，有卷附基隆市政府營利事業登記證、原法院95
    年度訴字第260號刑事判決、本院96年度上訴字第1085號刑
    事判決可憑（見原審卷第104頁、第69至80頁），並為兩造
    所不爭執（見本院卷第135頁），堪信為真。
四、本院應審究者為(一)上訴人所有系爭房屋受損是否歸因於被上
    訴人之任意棄置系爭廢溶液之不法行為所致？(二)若是，則上
    訴人前開侵權行為請求權有無罹於時效？(三)若未罹於時效，
    則上訴人所得請求損害賠償金額為若干？茲分別論述如下：
(一)、上訴人所有系爭房屋受損是否歸因於被上訴人之任意棄置系
    爭廢溶液之不法行為所致？
  1.按因故意或過失，不法侵害他人之權利者，負損害賠償責任
    ，民法第184條第1項前段定有明文。又，損害賠償之債，以
    有損害之發生及有責任原因之事實，並二者之間，有相當因
    果關係為成立要件（最高法院48年台上字第481號判例意旨
    參照）。
  2.經查，於94年1月29日23時36分許，基隆市○○路616號一太
    企業社前之排水溝內發生氣爆，致系爭房屋內之不鏽鋼大門
    遭震裂、屋內門窗、天花板、牆壁、玻璃等物品均遭震燬等
    情，有卷附基隆市消防局火災原因調查報告書可參（見外放
    證物即基隆地檢署94年度偵字第2152號偵查卷〈下稱偵查卷
    〉(一)第30至40頁），核與證人（即目擊氣爆發生點之人）李
    子寬、吳文雄於另案（即被上訴人違反廢棄物清理法刑事案
    件）警訊、審理中所證述氣爆地點相符（見外放證物原法院
    95年度訴字第260號刑事案件影印卷宗〈下稱刑事一審卷〉
    第68至69頁、第72至73頁）；再參酌證人（即基隆市消防局
    隊員）吳俊諺、該局課長黃欽賢亦於該刑事案件中到庭證述
    ，於前開氣爆現場採集水溝內之樣品，檢驗後發現與被上訴
    人於清洗軟性印刷電路板加工時，須使用具有易燃性之YC-3
    28S清洗劑有相似之成分，認定一太企業社（筆錄誤載為太
    一公司）是起火原因等語（見外放證物刑事一審卷第56至58
    頁）；準此可徵，被上訴人於從事電路板加工時，因使用具
    有易燃性之YC-328S清洗劑予以清洗，並將該使用過之系爭
    廢溶液排流入水溝內，因而引發系爭氣爆，致上訴人所有系
    爭房屋受損甚明。
  3.被上訴人雖抗辯：伊違反廢棄物清理法刑事案件既尚未確定
    ，自無法認定伊係本件侵權行為之賠償義務人云云。然查：
    (1)、刑事訴訟所調查之證據，及刑事訴訟判決所認定之事實
        ，非當然有拘束民事訴訟判決之效力（最高法院38年穗
        上字第87號判例意旨參照）。
    (2)、如前所述，系爭氣爆發生地點在一太企業社前方之排水
        溝，且系爭氣爆係肇因於一太企業社所使用之具有易燃
        性之YC-328S清洗劑後之廢溶液（即易燃有毒物質）所
        致；由此可徵，上訴人所有之系爭房屋受損與系爭氣爆
        間，既具有相當因果關係，則被上訴人自應對上訴人負
        本件侵權行為之損害賠償責任甚明。準此，被上訴人違
        反廢棄物清理法刑事案件是否經判決有罪確定，要與其
        為本件侵權行為之賠償義務人無涉。故被上訴人抗辯：
        伊違反廢棄物清理法刑事案件既尚未確定，自無法認定
        伊係本件侵權行為之賠償義務人云云，委無可取。
(二)、上訴人前開侵權行為請求權有無罹於時效？
  1.按因侵權行為所生之損害賠償請求權，自請求權人知有損害
    及賠償義務人時起，2年間不行使而消滅，民法第197條第1
    項定有明文。又關於侵權行為損害賠償請求權之消滅時效，
    應以請求權人實際知悉損害及賠償義務人時起算（最高法院
    72年台上字第738號判例意旨參照）；且如當事人間就知之
    時間有所爭執，應由賠償義務人就請求權人知悉在前之事實
    ，負舉證責任（最高法院72年台上字第1428號判例意旨參照
    ）。
  2.被上訴人抗辯：上訴人於94年8月9日收受基隆地檢署證人傳
    票時，即已知悉伊為賠償義務人，卻遲至96年8月15日始提
    起本件訴訟，業已罹於2年請求權時效云云，固有卷附另案
    （即違犯廢棄物清理法刑事案件）基隆地檢署證人傳票、送
    達證書為證（見原審卷第10頁、第132頁）。惟查：
    (1)、上訴人於94年8月9日收受前開證人傳票，雖該傳票之「
        待證事由」欄內載有「被告己○○公共危險罪」等字樣
        ，然系爭氣爆發生原因不明，經基隆地檢署檢察官歷經
        約1年時間之偵查，始得以確定系爭氣爆發生原因，並
        至95年3月23日始以被上訴人違反廢棄物清理法提起公
        訴等情以觀（見刑事一審卷第1至3頁起訴書），足徵上
        訴人於94年8月9日收受前開證人傳票時，該署檢察官尚
        無法確定系爭氣爆原因，則上訴人僅從該傳票形式上觀
        之，自無法確定並知悉賠償義務人即為被上訴人。
    (2)、況若上訴人於94年8月9日收受前開證人傳票，即可確定
        並知悉被上訴人即為賠償義務人，則上訴人怎會於94年
        8月31日、9月19日一再具狀向基隆地檢署檢察官陳情其
        所有之系爭房屋因氣爆而受損嚴重，並請求該署檢察官
        查明何人為賠償義務人，以利其儘早提出民事賠償（見
        原審卷第11至12頁陳情書）？益徵上訴人至94年9月19
        日提出陳情書時，仍無法確定本件侵權行為之賠償義務
        人為何人甚明。
    (3)、此外，被上訴人亦無法提出其他證據，可資證明上訴人
        於94年8月15日（即96年8月15日提起本訴〈見原審卷第
        4頁原法院收狀戳章〉，回溯2年）前，即已知悉被上訴
        人為本件侵權行為賠償義務人；且上訴人於94年9月19
        日陳情時，亦仍無法確定何人為本件侵權行為賠償義務
        人，是其於96年8月15日提起本件訴訟，自無罹於2年請
        求權時效可言。故被上訴人抗辯：上訴人於94年8月9日
        收受前開證人傳票，至96年8月15日提起本件訴訟，業
        已罹於2年侵權行為損害賠償請求權之時效云云，並無
        可取。
(三)、上訴人所得請求損害賠償金額為若干？
  1.承前所述，系爭氣爆既係肇因於被上訴人獨資商號經營之一
    太企業社，於代工過程中，使用具有易燃性之YC-328S清洗
    劑後之廢溶液（即易燃有毒物質）所致；上訴人所有之系爭
    房屋受損係因系爭氣爆所致，則上訴人依侵權行為法則，請
    求被上訴人賠償其損害，於法有據，茲就其請求如附表一、
    二所示之金額，准、駁分別說明如下：
    (1)、附表一已支出費用部分：
      、查，上訴人主張其所有之系爭房屋因系爭氣爆，致支
          出如附表一（除租金9000元、垃圾清運費1500元外）
          所示各項之修復費用計20萬1868元乙節，業據提出收
          據、統一發票、估價單、系爭房屋受損及修復照片為
          證（見本院卷第41至43頁、第45頁、第151至161頁）
          。觀諸上訴人系爭房屋已修繕之項目，核與卷附基隆
          市消防局火災原因調查報告書所示系爭房屋之現場受
          損情形相符（見外放證物偵查卷(一)第66至70頁），可
          徵上訴人支出前開修復費用計20萬1868元，核屬回復
          原狀之必要修理費用甚明。故上訴人請求被上訴人應
          賠償其此部分之損害計20萬1868元，於法有據，應予
          准許。
      、另上訴人主張系爭房屋原出租予第三人丁○○（下稱
          丁○○）經營「港町碼頭卡拉OK店」，因系爭氣爆致
          房屋受損，使丁○○於系爭房屋修復期間無法使用該
          租賃物，其因而減少收取租金6000元等情，業據提出
          證明書、租賃契約書、現場受損照片為證（見本院卷
          第28頁、第44頁、第54至59頁、第152頁）；可見上
          訴人因系爭房屋受損，致承租人於修復期間（自94年
          1月29日至同年2月2日止，見本院卷第28頁）內，因
          無法使用租賃物，而減少向丁○○收取租金6000元（
          民法第435條第1項參照），自屬其因系爭氣爆所受之
          損害。是以，上訴人請求被上訴人應賠償其此部分減
          少租金之損失6000元，核屬有據，應予准許。
      、另上訴人因系爭房屋氣爆受損，該屋所轄之區公所發
          放急難補助金3000元，上訴人轉交予丁○○部分，該
          部分係屬上訴人贈與丁○○之費用，並非屬其因系爭
          氣爆所受之損害，是上訴人此部分之請求，即非有據
          ，應予駁回。
      、又上訴人主張因系爭房屋清理而支出垃圾清理費用15
          00元部分，固據提出收據為證（見本院卷第46頁）。
          然該收據備註欄所載之簽收人「戊○○」，於本院證
          述其從未清理系爭房屋之垃圾，亦未收取系爭清理費
          1500元等語（見本院卷第136頁反面）；此外，上訴
          人亦未提出其他證據證明其曾支出此垃圾清理費，故
          上訴人主張其曾支出垃圾清理費1500元部分，即屬無
          據，應予駁回。
      、被上訴人雖抗辯：更新建材1萬8900元所開立統一發
          票之買受人為傳淵企業有限公司（下稱傳淵公司），
          並非上訴人，無法證明上訴人有支出此費用云云（見
          本院卷第43頁）。然查，上訴人係傳淵公司之負責人
          ，此有台北市政府營利事業登記證可參（見本院卷第
          117頁）；如前所陳，上訴人所有之系爭房屋受損已
          修繕之項目，核與現場受損照片相符（第151至161頁
          ），況傳淵公司營業處所為台北市○○○路○段84巷
          38號1樓（見本院卷第117頁），該公司並無房屋受損
          須修復之必要，可見系爭建材要屬上訴人所購買以修
          復系爭房屋之受損部分至明。故被上訴人抗辯：更新
          建材1萬8900元所開立統一發票之買受人為傳淵公司
          ，並非上訴人，無法證明上訴人有支出此費用云云，
          並無可採。
    (2)、附表二所示系爭房屋受損預估修復費用部分：
      、上訴人主張系爭房屋因系爭氣爆致鐵捲門扭曲變形，
          需重新更換費用計9萬4400元乙節，業據提出報價單
          、受損照片為證（見本院卷第47頁、第101至102頁）
          ；並經證人乙○○到庭證述屬實（見本院卷第176頁
          反面），益徵此部分核屬回復原狀之必要費用，故上
          訴人請求被上訴人應賠償其此部分之損害，亦屬有據
          ，應予准許。
      、上訴人系爭房屋1樓至4樓（項目詳如附表二所示）尚
          未修復部分費用計25萬1500元等情，業經提出估價單
          、現場受損照片為證（見本院卷第48至49頁、第103
          至116頁），並經證人丙○○證述綦詳（見本院卷第
          137頁）；可徵此部分核屬回復原狀之必要費用。是
          上訴人請求被上訴人應賠償其此部分之損害，於法有
          據，應予准許。
    (3)、綜上，上訴人請求已支出系爭房屋受損已修復費用20萬
        1868元、減少租金損失6000元；尚待修復費用9萬4400
        元、25萬1500元；共計55萬3768元（計算式：201868＋
        6000＋94400＋251500＝553768），核屬有據，應予准
        許。至於其超逾前開請求部分，即非有據，應予駁回。
  2.被上訴人雖抗辯：系爭房屋老舊，上訴人前開已支出及尚待
    支出之修繕費用，應予折舊云云。然查，系爭房屋雖因系爭
    氣爆而受損，但其受損部分並非屬房屋結構部分，經由部分
    修繕即可回復原狀，此觀系爭房屋受損照片自明（見本院卷
    第70至116頁）；且系爭房屋修補至回復通常效用，與機器
    更換零件係以新品代替舊品之情形有別，故系爭房屋因氣爆
    受損而回復至通常效用，本院核無折舊之必要。是被上訴人
    抗辯：系爭房屋老舊，上訴人前開已支出及尚待支出之修繕
    費用，應予折舊云云，仍無可採。
  3.被上訴人又抗辯：系爭房屋上訴人僅有所有權應有部分1/2
    ，其僅得向伊請求給付應賠償金額之1/2云云，固有卷附系
    爭房屋建物登記謄本為證（見本院卷第197頁）然查：
    (1)、如前所陳，系爭房屋雖因系爭氣爆而受損，但其受損部
        分並非屬房屋結構部分；再參酌附表一、二（除租金、
        垃圾清理費外）所示房屋回復原狀之修繕項目，所謂回
        復原狀係指房屋受損部分回復至可供通常使用之狀態，
        並非僅回復效用至1/2而已。準此，上訴人雖僅為系爭
        房屋應有部分1/2之所有權人，惟其為將系爭房屋受損
        部分回復原狀，達到其通常使用之狀態，自需支付前開
        修復費用之全部，並非1/2已明。
    (2)、況共有物之簡易修繕，及其他保存行為，得由各共有人
        單獨為之（民法第820條第2項參照）；且系爭房屋既由
        上訴人負責管理（見本院卷第54至59頁租賃契約書、偵
        查卷(一)第20頁調查筆錄即明），益徵上訴人因系爭房屋
        受損而支出回復原狀之必要費用，自得向被上訴人請求
        賠償。故被上訴人抗辯：系爭房屋上訴人僅有所有權應
        有部分1/2，其僅得向伊請求給付應賠償金額之1/2云云
        ，仍無可取。
五、從而，上訴人依侵權行為法則，請求上訴人應給付其55萬37
    68元，及加計自起訴狀繕本送達翌日（即96年9月30日，見
    原審卷第43頁）起算之法定遲延利息，為有理由，應予准許
    。至於上訴人逾此所為請求，為無理由，應予駁回。原審就
    上開應准許部分，為上訴人敗訴之判決，於法尚有未洽，上
    訴意旨就此部分求予廢棄改判，為有理由，爰由本院予以廢
    棄改判，如主文第2項所示。至於上訴人之請求不應准許部
    分，原判決為上訴人敗訴之判決，理由雖與本院不同，惟其
    結論並無二致，仍應予以維持，故上訴意旨就此部分仍執前
    詞指摘原判決不當，求予廢棄改判，為無理由，應駁回其上
    訴。
六、本件事證已臻明確，兩造其餘之攻擊或防禦方法，經本院審
    酌後均認與本件之結論無涉，茲不再一一論列，併予敘明。
七、據上論結，本件上訴為一部有理由，一部無理由，依民事訴
    訟法第450條、第449條第2項、第79條，判決如主文。
中    華    民    國    98    年    3     月    31    日
                    民事第十三庭
                        審判長法  官 黃騰耀
                              法  官 陳姿岑
                              法  官 楊絮雲
正本係照原本作成。
不得上訴。
中    華    民    國    98    年    3     月    31    日
                              書記官 李華安


司法院資訊處製作；財團法人民間司法改革基金會備份。
